【裁判字號】    89,上訴,4271
【裁判日期】    891006
【裁判案由】    偽造文書等
【裁判全文】
臺灣高等法院刑事判決                          八十九年度上訴字第四二七一號
   上  訴  人
   即  被  告  戊○○
  上  訴  人
  即  被  告  庚○○
  選任辯護人  邱鎮北
              劉哲睿
右上訴人因偽造文書等案件，不服臺灣桃園地方法院八十八年度易字第二七九七號，
中華民國八十九年十月六日第一審判決（起訴案號：臺灣桃園地方法院檢察署八十八
年度偵字第九四三、一０四一號）及移送併辦（八十八年度偵字第一八七八三號、八
十九年度偵字第一七五四號）提起上訴，本院判決如左：
   主  文
上訴駁回。
    事  實
一、戊○○、庚○○係母子關係，二人自民國八十五年一月間起，在渠等位於桃園縣
    桃園市○○里○○街四一號住處，由戊○○出任會首，陸續召集如附表一所示之
    互助會四組（會期、開標日、會款金及會數均詳如附表一所示），均採內標制，
    並均由庚○○負責所有互助會資料之登載、收取部分會員會款及金額計算等工作
    。詎戊○○因被其他會員倒會致無法繳付銀行貸款，經濟發生困難，而庚○○亦
    乏資金作生意，二人竟共同基於意圖為自己不法所有，基於詐取他人財物之概括
    犯意聯絡，利用部分互助會會員彼此間不熟識且部分會員未親自到場投標，而係
    由會首以電話告知得標金額之機會，竟未得如附表二所示之「阿扁」之同意虛列
    其為各該互助會會員，嗣並未經如附表二所示之會員同意，於如附表二所示之開
    標日期，明知各該會員並未參加標會，仍於上址標會處，於空白紙上書寫投標利
    息數額冒充會員競標，依習慣表示標取會款之標單用意，以如附表二所示之利息
    投標（標單於開標後即丟棄而不存在），足以生損害於上開被冒名者，並先後於
    開標後，向各該會會員佯稱係由如附表二所示之活會會員得標，使各該會其他活
    會會員陷於錯誤以為果係由如附表二所示之會員得標，而如期交付如附表三所示
    之會款（均已扣除得標金）予戊○○或庚○○，二人共計詐得新台幣（下同）六
    百零五萬二千四百元。戊○○與庚○○復承上開同一之概括犯意聯絡，明知其已
    因前開所召集之互助會陷於資金週轉不靈，且無其他收入，更無資力支付互助會
    會款，對於其等前以戊○○及庚○○本人名義及冒用戊○○不知情之子詹文豐、
    詹文昭之名義，分別參加壬○○○擔任會首所召集如附表四所示之互助會，明知
    彼等已無資力續繳於八十五、八十六年間已標取之死會錢，竟仍基於詐欺之犯意
    ，於八十七年間冒用詹文豐、詹文昭等人名義偽簽詹文豐及詹文昭之姓名及競標
    利息於空白紙上，並持以行使投標，足以生損害於詹文豐、詹文昭等人，並標得
    如附表五所示之會款，壬○○○不疑有他，將渠等之得標金額如數交付予戊○○
    或庚○○後，戊○○及庚○○即未再繳付如附表五所示各會之死會會款，致壬○○○損失共計一百八十七萬九千五百元（合計戊○○及庚○○共計詐得七百九十
    三萬一千九百元）。嗣於八十七年十一月間，因戊○○所召集之上開互助會紛傳
    倒會，經會員癸○○○、己○○等人事後相互查證而查悉戊○○冒標情事及戊○○冒名參加壬○○○所召集之互助會並陸續標得會款等情，始知受騙。
二、案經被害人癸○○○、己○○、壬○○○、辛○○○、甲○、乙○○、子○○○
    、丙○○、丁○○訴請台灣桃園地方法院檢察署檢察官偵查起訴及移送併辦。
    理  由
壹‧被告戊○○、庚○○固於原審審理時坦承有於右揭時、地以戊○○名義召集上開
    互助會及以戊○○、庚○○、詹文豐、詹文昭之名義參加壬○○○所召集之互助
    會，並由庚○○負責幫戊○○記帳及資料登載之事實，惟均矢口否認有何詐欺犯
    行，被告戊○○辯稱：伊沒有冒標，其中會員「阿扁」是伊鄰居，伊向他借標下
    之會款用，後伊被人倒了十餘會，有些死會會員又不繳會款，且伊又須繳銀行貸
    款，週轉不靈，才倒會，而參加壬○○○的互助會，都是伊之子庚○○、詹文豐
    、詹文昭自己參加，伊因欠錢用除了詹文福外，均經過兒子同意才標下來用，死
    會會錢由兒子繳納，後來因為週轉不靈，伊又將那些會錢拿去週轉才未再繳死會
    錢，並非存心詐騙云云。被告庚○○辯稱：伊負責登載資料、記帳、算會錢，但
    沒有向會員收會錢，沒有和戊○○一起用得標之會款，連伊所參加之會都標下來
    給戊○○用，壬○○○之會，係因經濟困難方未能繼續繳交死會會款云云。
然查：
 （一）、右開事實，業據被害人癸○○○、己○○、壬○○○、辛○○○、甲○、
          乙○○、子○○○、丙○○、丁○○分別於偵查中及原審審理時指訴綦詳
          ，且互核相符，並有收據一份、和解書二份、互助會簿影本五份、各會標
          金明細表六紙在卷可稽。又被告戊○○於偵查中自承：「辛○○○有一會
          是與我女兒同一會，後因我女兒缺錢，我想他二人合夥跟此會，就未經劉
          莊秀春同意標起，是八十七年一月二十日標的，想慢慢還辛○○○」、「
          （為何還一直向辛○○○收會錢？）我想最後以死會還她，但後來因週轉
          不靈，沒辦法」、「他們問何人標到，我就說是辛○○○標的，想給我女
          兒用，未告訴秀春」等語，於原審審判中亦供稱：「八十五年一月二十日
          二萬元之會，其中一會是我女兒與辛○○○合夥一會，有經女兒同意標下
          ，想說尾會再還她，未經莊秀春同意，一半之會款也未給她」等語，核與
          被害人辛○○○於原審審理時指訴：「八十五年一會與戊○○女兒合夥，
          被告標走該會款未事先告知，事後還向我收會款」等語相符，參以被害人
          辛○○○復證稱：「該會何時被標走不清楚，但還是向我收活會錢，一直
          收到八十七年十一月止」等語相符，再稽以被害人子○○○於偵查中證稱
          ：「我參加附表一編號二之會，我就是阿寶，我未標，但他（戊○○）卻
          寫我標了」等語，亦核與卷附之附表一編號二之互助會簿所載相符，而被
          告戊○○復無法提供「阿扁」之年籍資料，以供審究。
    （二）證人詹文豐於偵查中證稱：「（你有參加壬○○○之會？）我不知情，是
          我母親以我名義入會」等語、證人詹文賜於偵查中亦證述：「是我母親以
          我名義入會，我未收會錢」等語，核與被告戊○○於偵查中供陳：「（你
          有以子女名義去參加壬○○○之會？是否會都標走後未付會錢？）有，我
          有向壬○○○說我有錢就給她」等語若合符節，參以被告戊○○自八十五
          年一月二十日至八十七年八月一日期間以本人名義即陸續召集一萬元至三
          萬元不等之互助會，參加人數即多達一百餘人，每月所收取之會款即高達
          數百萬元，甚且被告戊○○於八十七年一月二十日冒用告訴人辛○○○之
          名義標得附表一編號一之互助會，得款六十餘萬元，加以被告戊○○所參
          加告訴人壬○○○所召集之上開互助會，亦自八十五年四月二十日起至八
          十七年八月五日止，即以渠本人及詹文昭、庚○○、詹文豐之名義陸續標
          得四百餘萬元之會款，衡諸常情，苟如被告戊○○所辯有部分死會之會員
          未繳會款致週轉不靈云云，惟以被告戊○○於上開期間所經手之數百萬甚
          至達千萬元之龐大金額觀之，即以被告戊○○所得之會款加以補實，再將
          其餘死會之會款交予活會之會員，又豈有僅因部分死會會員未繳會款即致
          前開四會均無法順利進行而倒會之理？足徵被告二人於經濟拮据後，再利
          用會員彼此間不熟識且未親自參與投標之機會，冒用他人名義標取會款，
          並向其他活會會員佯稱由某會員得標之方式，詐取該次會員所繳交扣除標
          金後之會款供己週轉之用，且明知已週轉不靈無力繳交會款之際，猶參加
          告訴人壬○○○所召集之互助會款，並陸續標得會款後，旋即宣告自任會
          首所召售之上開四組互助會倒會後即避不見面，並不再繼續繳交死會會款
          予壬○○○，益徵被告二人有詐取會款之不法所有意圖甚明，是渠等所辯
          顯係事後卸責之詞，殊難採信。至告訴人己○○另持有發票人為戊○○，
          票面金額三十萬元之支票乙紙，及告訴人乙○○指訴戊○○另向其借款七
          十萬元一節，業據告訴人乙○○於原審審判中證述與會錢無關等語，此外
          復查無其他證據證明與前開互助會有何關連，尚不足以認定上開金額為被
          告等詐欺所得，附此敘明。
貳‧被告上訴理由雖稱：
  （一）被告戊○○固有召集如原審判決附表所示之互助會而出任會首，惟其本身因
        不識字，對於相關互助會事務之進行，均委由被告庚○○負責資料之登載及
        金額之計算等工作，至於每月標會究由何人以何金額標得會款，被告庚○○
        係事後始經由戊○○告知，被告戊○○是否有利用部分互助會會員彼此間不
        熟識且部分會員未能到場投標之機會冒用活會會員名義以詐取會款實非被告
        庚○○所得察知，顯難以被告曾負責互助會資料之登載等工作，即擬制推測
        被告庚○○與其母親戊○○有偽造文書及詐欺之犯意聯絡與行為分擔，原審
        此項認定恐違證據法則。
  （二）刑法第二百十條之偽造私文書罪以偽造他人名義制作文書為其成立要件，行
        為人僅在標單上偽填金額而以口頭表示係某會員投標，既未載明被冒標人姓
        名，則該項標單尚未具備文書之形式，不能認為係私文書或準文書（（七四
        ）廳刑一字第八九三號函復臺灣高等法院之法律研究意見）依告訴人丙○○
        於原審供稱「（標會時有無寫標單？）有，但被告都說有人託他標，所以我
        們都沒有得標，標單只寫金額。」（原審卷第六五頁），另告訴人於  鈞院
        調查時亦均供稱：「（標會的方法？）標會時間，有時他兒子還會打電話給
        會員，開標的時候，他們會說是何人寄標的，而開標後也的確是他所說寄標
        的人。標單上沒有寫會員的名字，只有寫金額，開標後他說是某某人的標單
        ，‧‧。」等語，因此縱認被告戊○○有利用會員未到場投標之機會，以書
        寫標單向會員額訛稱由某人得標之方式而詐取會款，惟渠既未於標單上書寫
        各該會員之姓名，依前開法律研究意見所示，顯未具備文書之形式，自不成
        立刑法第二百十條之偽造文書罪。乃原審竟認被告戊○○係於空白紙上簽寫
        各該會員之姓名及競標之利息云云，其事實之認定至有違誤。
 （三）原審認定被告戊○○與庚○○基於同一之概括犯意聯絡，明知其已因前開所
       召集之互助會陷於資金週轉不靈，且無其它工作收入，支付會款之際，仍以
       戊○○及庚○○本人名義並冒用戊○○不知情之子詹文豐、詹文昭之名義，
       分別參加壬○○○擔任會首所召集如附表四所示之互助會，使壬○○○陷於
       錯誤而允其等參加，嗣標得會款後即未再繳付如附表五所示各會之死會會款
       ，因認被告另涉有詐欺之犯行云云。惟查：
       (1)被告戊○○早於民國六十年間即陸續召集民間互助會，嗣因履遭會員倒會
         而積欠鉅額之債務，在情非得已之情形下，除向人借款因應外，並以召集
         互助會之方式以會養會，解決每月為數不少之借款利息及會款負擔。被告
         戊○○所召集如原審判決附表一所示之互助會，原本進行極為順利，無奈
         被告戊○○因向多數會員借款，對於每月應收之會款，均遭其等以借款利
         息主張抵銷，日積月累之下，迨八十七年八、九月間被告始無力負擔而陷
         於無資力之情況。因此，對於壬○○○於八十四年及八十六年所召集之互
         助會絕非自始即以詐欺之犯意入會，此就被告等於八十四年及八十六年間
         入會後，？並非即刻參與競標而取得會款，而仍如期繳付會款等情觀之，
         被告二人實無意圖為自己不法所有之詐欺犯意甚明。
       (2)再者，被告戊○○於壬○○○所召集之互助會標取會款後，猶仍按期繳付
         死會會款等情，業據壬○○○於偵查中到庭證述「（鶯標會後有付死會錢
         ？）有，但到八十七年九月發生變故，未按期付。」等語屬實。益見被告
         二人於參加壬○○○所召集之互助會之初絕無詐欺之犯意，被告二人確因
         龐大之借款利息及會款積累而導致資金週轉不靈，迨八十七年九月後始未
         再繳付死會會款，何有詐欺之犯意可言云云。
參‧本院查：
    （一）「按刑法第二百二十條以文書論之準文書，係指在紙上或物品上之文字、
          符號，必須依習慣或特約，方足以辨明其用意之證明者而言。故偽造民間
          互助會之標單，是否須適用上開準文書之法條，乃事實認定問題，倘就該
          標單內容觀察，其文字已足以辨明該出標人願以若干利息參與競標時，則
          所偽造之標單本身，即屬偽造私文書之性質；若該標單上之文字、符號，
          尚無從辨別其用意，有賴我國民間互助會之習慣，始足以表示其內容之證
          明者，則須引用上開準文書之法條，而以偽造私文書論處‧‧‧」（參最
          高法院八十六年度台上字第六五三二號判決參照）另八十八年度台上字第
          一六五八號判決亦同斯旨。雖被告主張偽造之標單上並無被冒標會員之姓
          名，被告等所偽造之標單上既已載明競標利息若干，然依我國民間互助會
          之習慣，該等偽造之標單既仍可使開標當時在場參與競標者能區分某標單
          究竟代表某一會員及其競標之利息，即被告等偽造該未署名會員名稱之標
          單，依上開最高法院之見解仍應認為被告所偽造之標單係屬偽造刑法第二
          百二十條一項之準私文書。被告猶卸詞辯稱其等所偽造之標單未具備文書
          之形式，其辯詞顯無可採。
    （二）被告庚○○辯稱其係因母親即另一被告戊○○因不識字，對於相關互助會
          事務之進行，均委由其負責資料之登載及金額之計算等工作，至於每月標
          會究由何人以何金額標得會款，被告庚○○係事後始經由戊○○告知，對
          於戊○○是否有利用部分互助會會員彼此間不熟識且部分會員未能到場投
          標之機會冒用活會會員名義以詐取會款實非庚○○所得察知等語；惟查被
          告庚○○於八十九年四月十二日原審訊問時稱「（附表（四）之金額，經
          你決算之後是否正確？）是的，正確。（有無其他意見？）沒有冒標會款
          及詐欺會員。（每次標會是否在場？）不一定，開標時有寫標單，登記完
          就丟掉。」（見原審卷第四八頁），足見被告庚○○雖非每次開標時均在
          場，然依其前所述，其確有於互助會開標時幫忙寫標單、記載金額之犯行
          。另八十九年九月二十二日原審審理時，被告庚○○對於原審訊問其對於
          起訴書之犯罪事實有何意見時，被告庚○○亦答稱「無」；（見原審卷第
          一二一頁）；又被告於本院八十九年十二月二十六日訊問時亦稱「（有無
          收與會款？）我與母親同住，所以會員送會款來，我會代收。」，被告詹
          文海與戊○○係母子，其等同財共居，庚○○復承認有為戊○○代收會款
          ，又陳稱平日開標時有寫標單，足見上訴人等均有不法所有之意圖，其等
          組互助會冒標，共同詐財，行使偽造標單等行為，至為灼然。庚○○所辯
          ，其僅係幫助母親戊○○整理、記帳，並無參與冒標云云，無非諉卸之詞
          ，顯無可採。
   （三） 按被告庚○○與戊○○於八十四年及八十六年間參加如附表四所示樂張淑
          精擔任會首之互助會時，雖尚無詐標會款之意圖且按期繳付會款，嗣於八
          十七年間戊○○擔任會首之互助會已因資金週轉不靈而無法繼續進行之時
          ，被告等所參加壬○○○之互助會共有八會，斯時其等早已標得六會，所
          取得六會之會款早已遠超過其等已經繳付之會款總額，在明知已無資力續
          繳死會會款之情形下，竟基於意圖自己不法所有之意圖，標取所剩之二個
          活會，取得會款後即未再繳付死會會款，就其等於八十七年間標取樂張淑
          精擔任會首之互助會會款之行為，應認為被告等確有詐欺之不法意圖。
   （四） 綜核上述，其等犯罪事證明確，犯行洵堪認定。
肆‧核被告等所為，係犯刑法第二百十六條、第二百十條、第二百二十條第一項之行
    使偽造準私文書罪及刑法第三百三十九條第一項之詐欺取財罪，被告二人就上揭
    犯行，有犯意之聯絡及行為之分擔，皆為共同正犯。被告冒簽如附表二所示之人
    及詹文豐、詹文昭名義之標單乃表示投標名義人簽名之意思，係偽造他人之署押
    ，又其偽造署押為偽造私文書之部分行為，不另論罪；被告偽造上開私文書後復
    持以行使，偽造私文書之低度行為為高度之行使行為所吸收，亦不另論罪。被告
    二人先後多次於渠等所召集之互助會冒用他人名義標取會款而向尚未得標之活會
    會員收取會款，使各該活會會員陷於錯誤而交付會款，各均係以一行為觸犯數詐
    欺罪名，應依想像競合犯，各從一重之詐欺取財罪處斷。又被告二人先後多次行
    使偽造準私文書及詐欺取財犯行，各時間緊接，手法相同，復觸犯構成要件相同
    之罪名，均顯係基於概括犯意為之，為連續犯，均應依刑法第五十六條各論以行
    使偽造私文書罪、詐欺取財罪一罪論，並各加重其刑。又被告二人所犯上開連續
    行使偽造準私文書罪及連續詐欺取財罪間，有方法結果之牽連關係，為牽連犯，
    應依刑法第五十五條之規定，從一重之連續行使偽造準私文書罪處斷。公訴人雖
    未就被告連續行使偽造準私文書罪之犯行提起公訴，惟該部分之犯行與前揭公訴
    人已起訴之連續詐欺取財罪間，有牽連犯之關係，已如前述，本院自應就裁判上
    一罪之連續行使偽造準私文書罪部分一併加以裁判，附此敘明。
伍‧原審以被告等罪證明確、引用刑法第二十八條、第五十六條、第二百十六條、第
    二百十條、第二百二十一條第一項、第三百三十九條第一項、第五十五條，罰金
    罰鍰提高標準條例第一條前段，斟酌被告二人犯罪動機、目的、手段、所生損害
    、迄未與被害人達成民事和解賠償損害及犯罪後之態度等一切情狀，各量處被告
    戊○○有期徒刑拾月，庚○○有期徒刑捌月，且對未扣案已丟棄滅失之偽造標單
    未宣告沒收，經核其認事用法尚無違誤。被告上訴猶執陳詞，指摘原判決不當，
    非有理由，應予駁回。
據上論斷，應依刑事訴訟法第三百六十八條，判決如主文。
本案經檢察官郭弘佑到庭執行職務。
中      華      民      國      九十     年      二     月    二十七    日
                              台灣高等法院刑事第十一庭
                                  審判長法  官  楊  照  男
                                        法  官  王  詠  寰
                                        法  官  陳  炳  彰
右正本證明與原本無異。
如不服本判決應於收受送達後十日內向本院提出上訴書狀，其未敘述上訴之理由者並
得於提起上訴後十日內向本院補提理由書（均須按他造當事人之人數附繕本）。
                                        書記官  賴  淑  真
                                      書記官
中      華      民      國     九十     年      三      月      八      日
本案論罪科刑法條全文：
刑法第二百十六條：
行使第二百十條至第二百十五條之文書者，依偽造、變造文書或登載不實事項或使
登載不實事項之規定處斷。
刑法第二百十條：
偽造、變造私文書，足以生損害於公眾或他人者，處五年以下有期徒刑。
刑法第三百三十九條第一項：
意圖為自己或第三人不法之所有，以詐術使人將本人或第三人之物交付者，處五年
以下有期徒刑、拘役或科或併科一千元以下罰金。


司法院資訊處製作；財團法人民間司法改革基金會備份。
